臺灣高等法院臺南分院刑事判決　　　100年度交上易字第585號
上　訴　人　臺灣雲林地方法院檢察署檢察官
被　　　告　張明昌
上列上訴人因被告過失傷害案件，不服臺灣雲林地方法院１００
年度交易字第５６號，中華民國１００年８月２４日第一審判決
（起訴案號：臺灣雲林地方法院檢察署９９年度偵字第４７９７
號），提起上訴，本院判決如下：
    主  文
上訴駁回。
    理  由
一、公訴意旨略以：張明昌於民國９９年１月３０日夜間，駕駛
    車號８４３３－ＴＬ（起訴書誤繕為８４４３－ＴＬ，逕予
    更正）號自用小貨車，沿雲林縣斗南鎮○○路○段內側車道
    由北往南方向行駛，於同日晚上９時５０分許，途經該路段
    與南昌路交叉路口前時，本應注意汽車駕駛人行駛時應注意
    車前狀況，並隨時採取必要之安全措施，而依當時情形並無
    不能注意之情事，竟疏未注意同向在右前方由李淑惠（由檢
    察官另為不起訴處分確定）所騎乘後載邱金河車號ＥＺＭ－
    ２１１號之機車已自雲林縣斗南鎮○○路○段直接左轉南昌
    路，因而不慎自後撞擊李淑惠所騎乘之上揭機車，致李淑惠
    及其附載之乘客邱金河人車倒地，李淑惠因此受有手腳擦傷
    之傷害（未據李淑惠提出告訴），邱金河因此受有頭部外傷
    併硬膜下出血、前額葉挫傷性出血、蜘蛛膜下腔出血及硬膜
    下積水等傷害，因認被告涉犯刑法第二百八十四條第一項前
    段過失傷害罪嫌云云。
二、按犯罪事實應依證據認定之，無證據不得認定犯罪事實；不
    能證明被告犯罪者，應諭知無罪之判決，刑事訴訟法第一百
    五十四條第二項、第三百零一條第一項分別定有明文。又刑
    事訴訟法第一百六十一條第一項規定：「檢察官就被告犯罪
    事實，應負舉證責任，並指出證明之方法。」準此，檢察官
    對於起訴之犯罪事實，應負提出證據及說服之實質舉證責任
    。倘其所提出之證據，不足為被告有罪之積極證明，或其指
    出證明之方法，無法說服法院以形成被告有罪之心證者，應
    貫徹無罪推定原則（刑事妥速審判法第六條規定暨最高法院
    ９２年臺上字第１２８號判例意旨參照）。
三、公訴意旨認被告張明昌犯刑法第二百八十四條第一項前段過
    失傷害罪，係以下述證據為論據：(一)告訴人邱金河之指訴。
    (二)道路交通事故調查報告表(一)(二)、道路交通事故現場圖、現
    場照片。(三)診斷證明書。(四)證人李淑惠於偵查中之證述。
四、訊據被告固坦承有於如起訴書所載之時、地駕駛車號８４３
    ３－ＴＬ號自用小貨車與李淑惠所騎乘後載告訴人邱金河之
    車號ＥＺＭ－２１１號之機車發生碰撞，碰撞位置為上開自
    用小貨車之右邊側面保險桿及上開機車左側腳踏板，邱金河
    並因此次車禍受有如起訴書所載之傷勢。惟堅詞否認有何過
    失傷害之犯行，辯稱：被告駕車行駛於內車道且未超速，於
    發生碰撞前，有看慢車道，但並未看到李淑惠騎乘之機車，
    另若李淑惠有向左及左後方觀看一定會看見被告所駕駛的車
    輛；且該處有機車兩段式左轉限制，李淑惠未依規定兩段式
    左轉，李淑惠騎乘機車行進至撞擊點不到５公尺的距離，依
    其自述車速２０公里，則由機車專用道中線至撞擊點所需時
    間僅１秒鐘，１秒鐘內所發生之事，實非被告所能注意及反
    應，另邱金河當時未戴安全帽，李淑惠亦測出有酒精反應，
    故實應由邱金河與李淑惠共負民、刑事訴訟費用，末者，被
    告願盡道義責任與邱金河和解，但邱金河推卻不出席亦未請
    假毫無誠意等語。
五、經查：
(一)程序方面：
  1.被告以外之人於審判外之言詞或書面陳述，除法律有規定者
    外，不得作為證據；被告以外之人於偵查中向檢察官所為陳
    述，除顯有不可信之情況者外，得為證據；被告以外之人於
    審判外陳述，雖不符刑事訴訟法第一百五十九條之一至之四
    規定，而經當事人於審判程序同意作為證據，法院審酌該言
    詞陳述或書面陳述作成時情況，認為適當者，亦得為證據。
    刑事訴訟法第一百五十九條第一項、第一百五十九條之一第
    二項、第一百五十九條之五第一項分別定有明文。又檢察官
    在偵查中對被告以外之人所為之偵查筆錄，性質上屬傳聞證
    據，惟刑事訴訟法規定檢察官代表國家偵查犯罪、實施公訴
    ，依法其有訊問被告、證人及鑑定人之權，證人、鑑定人並
    須具結，而實務運作時，檢察官於偵查中向被告以外之人所
    取得之陳述，原則上均能遵守法律規定，不致違法取供，其
    可信度極高，故被告以外之人前於偵查中已具結而為證述，
    除反對該項供述得具有證據能力之一方，已釋明「顯有不可
    信之情況」之理由外，不宜遽指該證人於偵查中之陳述不具
    證據能力。此外，「刑事訴訟法第一百五十八條之三規定：
    『證人、鑑定人依法應具結而未具結者，其證言或鑑定意見
    ，不得作為證據』，所謂『依法應具結而未具結者』，係指
    檢察官或法官依刑事訴訟法第一百七十五條之規定，以證人
    身分傳喚被告以外之人（證人、告發人、告訴人、被害人、
    共犯或共同被告）到庭作證，或雖非以證人身分傳喚到庭，
    而於訊問調查過程中，轉換為證人身分為調查時，此時渠等
    供述之身分為證人，則檢察官、法官自應依本法第一百八十
    六條等有關具結之規定，命證人供前或供後具結，其陳述始
    符合第一百五十八條之三之規定，而有證據能力。若檢察官
    非以證人身分傳喚而以共犯、共同被告身分傳喚到庭為訊問
    時，其身分既非證人，即與『依法應具結』之要件不合，縱
    未命其具結，純屬檢察官調查證據職權之適法行使，當無違
    法可言。而前揭不論在檢察官或他案在法官面前作成未經具
    結之陳述筆錄，係屬被告以外之人向檢察官或於審判外向法
    官所為之陳述，本質上屬於傳聞證據，基於保障被告在憲法
    上之基本訴訟權，除該被告以外之人死亡、身心障礙致記憶
    喪失或無法陳述、滯留國外或所在不明而無法傳喚或傳喚不
    到、或到庭後拒絕陳述等情形外，如已經法院傳喚到庭具結
    而為陳述，並經被告之反對詰問，前揭非以證人身分而在檢
    察官、法官面前未經具結之陳述筆錄，除顯有不可信之情況
    者外，依刑事訴訟法第一百五十九條之一第一項、第二項，
    仍非不得為證據，惟應於判決內敘明其符合傳聞證據例外之
    理由。不能因陳述人未經具結，即一律適用本法第一百五十
    八條之三之規定，排除其證據能力。」（最高法院９９年度
    臺上字第９９４號判決意旨參照）。
  2.經查，證人李淑惠於９９年１０月２１日、１００年１月１
    １日檢察官偵訊時，係以被告身分應訊，依上開最高法院見
    解，檢察官未命其具結，純屬檢察官調查證據職權之適法行
    使，並無違法。而１００年２月２２日於檢察官偵訊時，檢
    察官係以證人身分傳訊李淑惠，當次偵訊並命李淑惠以證人
    身分具結後證述，有證人結文附卷可稽（見偵查卷第６６頁
    ），被告亦未提及檢察官在訊問時有不法取供之情形，亦未
    釋明上開證人之證述有何顯不可信之情況，依上開規定，證
    人李淑惠在檢察官面前之證述筆錄，自得作為本案證據使用
    。
  3.李淑惠、告訴人邱金河之警詢筆錄、道路交通事故調查報告
    表(一)(二)、道路交通事故現場圖、診斷證明書，均為被告張明
    昌以外之人於審判外之陳述，原則上亦不得作為證據使用，
    惟被告明示同意上開證據有證據能力，本院審酌該等證據之
    取得過程並無瑕疵，與本案待證事實間復具有相當之關聯性
    ，經本院審酌上開證據作為證據應屬適當，依前開規定，應
    認該等證據例外具有證據能力。
  4.現場照片及酒精測定紀錄表，前者係光學錄像之方式所留存
    之影像，後者則係酒精濃度測試時，機器所自動留存列印之
    機械紀錄，並非依憑人之觀察記憶敘述而得，要非供述證據
    ，並無傳聞法則之適用，此外，復無證據證明有何偽造、變
    造或違法取得之情事，故認均有證據能力。
  5.臺灣省嘉雲區車輛行車事故鑑定委員會９９年１２月２日嘉
    雲鑑９９０８１１字第０９９５８０４１５５號函及所附鑑
    定意見書、臺灣省車輛行車事故覆議鑑定委員會函１００年
    年７月４日覆議字第１００６２０２５９９號），分別係依
    檢察官及原審法院之囑託而為之鑑定（見偵查卷第３６頁，
    原審卷第３６頁），依刑事訴訟法第一百五十九條之立法理
    由及同法第二百零八條規定，屬傳聞之例外，具證據能力。
(二)實體方面：
  1.按本件被告張明昌於９９年１月３０日夜間某時許，駕駛車
    號８４３３－ＴＬ號自用小貨車，沿雲林縣斗南鎮○○路○
    段內側車道由北往南方向行駛，於同日晚上９時５０分許，
    途經該路段與南昌路交叉路口前時，與同向在右前方由李淑
    惠所騎乘後載告訴人邱金河車號ＥＺＭ－２１１號之機車自
    雲林縣斗南鎮○○路○段直接左轉南昌路，發生碰撞，致李
    淑惠及其附載之乘客即告訴人邱金河人車倒地，李淑惠因此
    受有手腳擦傷之傷害，邱金河因此受有頭部外傷併硬膜下出
    血、前額葉挫傷性出血、蜘蛛膜下腔出血及硬膜下積水等傷
    害各情，為被告所承認，核與告訴人邱金河、證人李淑惠之
    供述大致相符，並有道路交通事故調查報告表(一)(二)、道路交
    通事故現場圖、現場照片12張、財團法人佛教慈濟綜合醫院
    大林分院診斷證明書2紙在卷可稽，堪信其為真實，合先敘
    明。
  2.本件應釐清者，當係：被告就本件車禍之發生，是否應負過
    失責任？因查：
  (1)【碰撞時李淑惠在被告之右前方】
    本件碰撞點為被告所駕駛汽車之右前車頭即右邊側面保險桿
    與李淑惠所騎乘機車之左側車身即左側腳踏板（見偵查卷第
    １６頁），又依證人李淑惠所證述，其正從機車專用道向左
    邊外側車道、內側車道偏騎，要在路口左轉，則於碰撞當下
    ，李淑惠已切入內側車道，所騎乘之機車並已超出被告所駕
    車輛之車頭，而位於被告之右前方，應可認定。
  (2)【李淑惠向左變換車道時，李淑惠與被告車輛之相對位置】
    依證人李淑惠於原審中所證述，其原騎乘於機車專用道，
      之後要左轉，才開始往內側車道偏騎。大約是於停止線前
      （如證人於原審中在事故現場圖上所畫之圓圈處），自機
      車專用道開始向左邊之外側車道、內側車道偏騎。大約在
      １秒鐘，於內側車道接近外側車道往前延申之斑馬線中間
      的刮地痕起點（如現場圖所示位置），與被告發生碰撞。
      於發生碰撞前並未看到被告的車，也不知道被告的車在何
      方向，也沒有注意是否看到被告的車燈等語（見原審卷第
      ５２至５３頁）。
    參酌事故現場圖，事故現場機車專用道寬１．９公尺、外
      側車道寬３．４公尺、內側車道寬３．４公尺，而依證人
      李淑惠所稱自機車專用道開始向左偏騎之點，即其於事故
      現場圖所畫圓圈處，依事故現場圖之比例尺（３公尺）計
      算，與停止線之垂直距離約為８．７公尺，與被告發生碰
      撞點之直線距離則約１１．９２公尺（見偵查卷第１４頁
      ）。
    又被告車速為時速４０公里，其於此１秒鐘內所行走之距
      離換算則約１１．１１公尺，證人李淑惠於原審中亦證稱
      其向左變換車道至發生碰撞約僅１秒鐘，則被告於證人李
      淑惠開始自機車專用道向左變換車道之時，被告與碰撞處
      之距離為１１．１１公尺，與前述證人李淑惠開始左轉至
      發生碰撞點之直線距離１１．９２公尺相當，當信被告所
      辯本案應係在１秒內發生碰撞，非無所據。則扣除碰撞處
      至停止線３．７公尺之距離（見偵查卷第１４頁），被告
      應係位於距離停止線僅７．４１公尺處。
    證人李淑惠於偵查中固稱其時速約為２０至３０公里，然
      依其於原審中證述左轉約１秒鐘即發生碰撞，而依上所述
      ，證人李淑惠於此１秒鐘內所行走之距離約為１１．９２
      公尺，換算結果，證人李淑惠時速應係４２．９１２公里
      ，並非證人李淑惠所稱之２０至３０公里。是證人李淑惠
      所稱其時速為２０至３０公里，即有可疑。且若以證人李
      淑惠之時速為４０公里推算，即可認李淑惠左轉之車速相
      當之快，也正因如此快速，即顯得事出突然，證人李淑惠
      在此立即左轉之瞬間，未見左後方有被告來車，被告亦供
      稱其未見李淑惠機車在右前，可徵兩輛車在碰撞前，很可
      能處於同向平行駕駛之狀態。此由前述證人李淑惠左轉時
      與停止線之垂直距離約８．７公尺，被告距離停止線約７
      ．１４公尺相當乙節，亦可得徵明。而證人李淑惠於左轉
      時距離停止線位置較被告與停止線位置為遠，卻於約１秒
      鐘後以左側車身碰撞被告車輛之右前側保險桿，亦足認證
      人李淑惠當時應與被告處在平行前進之位置，且車速較被
      告為快所致。則被告於證人李淑惠向左變換車道時之相對
      位置，是否如檢察官所主張是李淑惠在前，被告在後，且
      前後有２０公尺之距離，即存有合理之懷疑。
    證人李淑惠於偵查中固曾稱左轉前，有轉頭往左後方看，
      於短暫目視所及範圍內（約２０公尺左右），未見來車云
      云（見偵查卷第６２至６３頁），惟證人李淑惠當日亦供
      述稱：「（你的意思是否指被告當時駕車在你左前方？）
      不是。應該是我在轉頭過去時沒有注意到被告的車輛正好
      與我平行駕駛，所以才會不慎擦撞到。我應該只是專注看
      左後方有無來車，而沒有注意到左方內側道與我平行處是
      否有來車。」而當日證人李淑惠當庭所繪與被告之相對位
      置，依其所繪之比例，前後應未達２０公尺，而是較接近
      於平行。是依證人李淑惠上揭證述，亦可佐證證人李淑惠
      機車與被告車輛當時應屬平行前進，證人李淑惠貿然左轉
      切入內側車道無誤。是檢察官主張被告與李淑惠之前後有
      ２０公尺，尚無實據可憑。
    再依本件碰撞點觀之，證人李淑惠所騎乘機車係以左側車
      身即左側腳踏板與被告所駕駛汽車之右前車頭即右邊側面
      保險桿碰撞，有兩車碰撞後之相片可參（見偵查卷第２３
      至２４頁），顯示碰撞當時，證人李淑惠機車是位於被告
      自小貨車右前方，即車輛Ａ柱之位置，而被告所駕駛之車
      輛為自小貨車，其車身高度較一般自小客車更高，側邊之
      視覺死角更大，若證人李淑惠係外側車道超車進入內側車
      道，則證人李淑惠所在位置是否即落在被告之視覺死角，
      亦不能排除其可能性。是被告稱其於碰撞前並未看到證人
      李淑惠，難認虛妄。
  (3)【反應距離及煞車距離不足】
    依６６年１０月２７日交路（６６）字第１０２７５號函
      ，汽車行駛距離及反應距離一覽表所示，一般之反應時間
      為３／４秒（即發現狀況後至開始煞車時車輛之行駛距離
      ，不含開始煞車後之煞車距離），於車速４０公里時，反
      應距離為８．３２公尺，亦即被告發現危險時，需要８．
      ２公尺才能完全反應（尚未加計煞車距離），再依司法行
      政部６２年５月９日（６２）函刑決字第４６號４號函轉
      交通部道路交安全督導會訂５、４交導登（６２）字第２
      ３２號函，一般公路汽車煞車距離、行車速度對照表所示
      ，於路面為瀝青、乾燥，車速為每小時４０公里之情況下
      ，其煞車距離依該路面係新築、１年至３年、３年以上之
      不同摩擦係數，分別為７．４公尺、８．４公尺、９．０
      公尺。
    承前所述，自證人李淑惠自機車專用道開始向左偏騎、變
      換車道之時點起算，被告當時距離碰撞點僅有１１．１１
      公尺，而當時被告車速為時速４０公里，在此情況下，被
      告自看見證人李淑惠機車至反應煞停，所需之距離共計約
      係１５．７２至１７．３２公尺（８．３２＋７．４＝１
      ５．７２；８．３２＋８．４＝１６．７２；８．３２＋
      ９．０＝１７．３２）。顯然，即便被告自證人李淑惠開
      始變換車道之時即預測到證人李淑惠可能要違規變換車道
      至內側車車道，並開始反應踩煞車輛，此１１、１公尺之
      距離亦不足供被告反應及煞停所需之１５‧７２至１７．
      ３２公尺，更遑論若證人李淑惠很有可能是自被告車輛平
      行之外側車道往內側車道快速切入左轉，則被告得以反應
      之時間、空間益受壓縮而更顯不足。
    是以被告並無足夠之距離供其反應及煞停（採取必要之安
      全措施），縱使被告即時發現證人李淑惠有要違規左轉之
      動向，而急速反應，應仍無法阻止兩車碰撞之事實，由此
      益見被告並無充足時間、空間採取適當措施，以避免本案
      車禍之發生。
  (4)依上情節，即難認被告合致於刑法第十四條第一項「能注意
    」之過失要件。本案經檢察官將全部案卷送臺灣省嘉雲區車
    輛行車事故鑑定委員會鑑定，其經參酌卷內警詢筆錄、警繪
    圖、照片，全盤考量本交通事故各肇事者所違反之交通規則
    （含本件之爭執點，被告是否有未注意車前狀況之過失）後
    ，鑑定意見認為：一李淑惠無照駕駛輕型機車，夜間行經內
    側車道劃有『禁行機車』標字、『機慢車兩段左轉』標誌及
    劃有雙白實線路段之行車管制號誌交岔路口，未依兩段方式
    左轉且變換車道不當，為肇事原因。二張明昌駕駛自小貨車
    ，無肇事因素，此有該鑑定委員會函文及所附鑑定意見在卷
    可參（見偵查卷第３７頁反面至第３８頁）。原審法院再依
    被告聲請，將全案卷宗送臺灣省車輛行車事故覆議鑑定委員
    會覆議，該委員會依卷附調查跡證資料研議結論認「照嘉雲
    區車鑑會之鑑定意見」，亦即前述臺灣省嘉雲區車輛行車事
    故鑑定委員會鑑定意見為可採，此有該覆議委員會函文在卷
    可憑（見原審院卷第３７頁）。是鑑定機關經過兩次鑑定後
    ，所採意見均不認被告有何肇事因素，核與本院前述認定結
    果相同，均屬可信，益徵被告對於本案車禍之發生，應無過
    失可言。
六、綜上所陳，本院依檢察官所提出之證據為調查後，認檢察官
    主張被告過失之情節尚有合理之懷疑，不能達有罪之確信，
    被告辯稱其無過失等語，應非飾卸之詞。此外，復查無其他
    積極證據足資證明被告確有起訴書所載之犯行，揆諸前揭法
    條及最高法院判例要旨，自應認被告之犯罪不能證明。
七、原審法院因而為被告無罪諭知，本院經核於法並無不合，檢
    察官上訴意旨仍執前詞，指摘原判決不當，為無理由，應予
    駁回。
據上論結，應依刑事訴訟法第三百六十八條，判決如主文。
本案經檢察官羅清溪到庭執行職務。
中    華    民    國   100    年    11    月    29    日
                  刑事第一庭    審判長法  官  茆臺雲
                                      法  官  蔡長林
                                      法  官  陳義仲
以上正本證明與原本無異。
不得上訴。
                                      書記官  楊明靜
中    華    民    國   100    年    11    月    29    日